【裁判字號】    99,台上,1645
【裁判日期】    990319
【裁判案由】    偽造文書等罪
【裁判全文】
最高法院刑事判決            九十九年度台上字第一六四五號
上  訴  人  台灣高等法院檢察署檢察官
被      告  甲○○
            乙○○
上 列一 人
選任辯護人  鄭惠蓉律師
被      告  丙○○  男民國○○年○月○○日生
                    身分證統一編號：Ｚ000000000
                    住台灣省嘉義縣鹿草鄉後寮村後寮48號
上列上訴人因被告等偽造文書等罪案件，不服台灣高等法院中華
民國九十八年十一月十九日第二審判決（九十八年度上訴字第二
一八０號，起訴案號：台灣士林地方法院檢察署九十六年度偵字
第七四０七、七四０八、八０八九、九四六０號），提起上訴，
本院判決如下：
    主  文
上訴駁回。
    理  由
一、原判決附表一所示之罪部分
按刑事訴訟法第三百七十七條規定，上訴於第三審法院，非以判
決違背法令為理由，不得為之。是提起第三審上訴，應以原判決
違背法令為理由，係屬法定要件。如果上訴理由書狀並未依據卷
內訴訟資料，具體指摘原判決不適用何種法則或如何適用不當，
或所指摘原判決違法情事，顯與法律規定得為第三審上訴理由之
違法情形，不相適合時，均應認其上訴為違背法律上之程式，予
以駁回。本件原審經審理結果，認為被告甲○○、乙○○（甲○
○係告訴人士林電機廠股份有限公司〈下稱告訴人，或稱士林電
機公司〉電裝品事業群國內營業本部營業部之二級經理兼營業二
課一級課長，負責管理告訴人國內業務銷售事宜；乙○○原為甲
○○所屬營業二課一級專員，負責告訴人與客戶「福特六和汽車
股份有限公司」〈下稱福特公司〉之汽車零件銷售事宜，二人均
為從事業務之人）、丙○○（係嘉信汽車材料有限公司〈下稱嘉
信公司〉之實際負責人）（下稱被告等三人）有如原判決事實欄
一之(一)、(二)所載共同行使業務上登載不實文書、詐欺取財（其中
原判決附表〈下稱附表〉一編號一係連續詐欺取財）部分等犯行
，罪證均明確，因而撤銷第一審關於被告等三人上開部分之科刑
判決，依想像競合犯、修正前刑法連續犯等規定，並變更檢察官
起訴書所引刑法第二百十六條、第二百十條之法條，為同法第二
百十六條、第二百十五條，改判從一重均論被告等三人以共同連
續詐欺取財一罪；又共同詐欺取財五十五罪，合計五十六罪刑（
被告等三人所犯各罪所處及減得之刑，如附表一各編號所示，及
均諭知有期徒刑如易科罰金之折算標準）；乙○○並諭知緩刑貳
年。另就被告等三人被訴共同基於意圖為自己不法所有及行使偽
造私文書之概括犯意聯絡，自民國九十四年十一月七日起，至九
十五年六月三十日前之期間內，除詐得附表二所示財物外，亦以
行使偽造私文書及詐欺取財之手法，詐得其他汽車零件，並由丙
○○將部分財物轉售予不知情之信南有限公司及「輝林公司」等
情，因認被告等三人涉犯刑法第二百十六條、第二百十條之行使
偽造私文書及第三百三十九條第一項之詐欺取財等罪嫌部分。敘
明不能證明被告等三人有上開部分犯罪，惟因公訴意旨認該部分
與附表一論罪部分有牽連犯之裁判上一罪關係，爰不另為無罪之
諭知。已詳敘調查、取捨證據之結果及憑以認定犯罪事實之心證
理由；並就丙○○否認犯行之供詞及其所辯各語認非可採，予以
論述指駁。從形式上觀察，原判決關於得上訴第三審（即被訴罪
名為行使偽造私文書）部分，尚無足以影響判決結果之違法情形
存在。檢察官上訴意旨略稱：（一）原判決認定被告等三人有如
其事實欄一之(一)、(二)所載：自九十四年十一月七日起，至九十五
年六月二十二日止，共同基於意圖為自己不法所有及行使業務上
登載不實文書之概括犯意聯絡，先由丙○○將嘉信公司所需訂購
之汽車零件項目、數量等訂單資料傳真予甲○○，甲○○彙整為
告訴人所使用之產品代號後再交予乙○○，乙○○則連續於附表
二所示之時間，明知非福特公司購買貨品，仍在告訴人之出貨電
腦系統內登載福特公司為受貨人之虛偽不實內容而製作出貨單及
送貨單，乙○○、甲○○並繼之在上開虛偽不實之出貨單及送貨
單核蓋職章後，由乙○○持以行使，至告訴人之倉庫處，領取由
丙○○所訂購之各項汽車零件以行使，致告訴人陷於錯誤，誤認
各該汽車零件為福特公司訂購，而交付汽車零件予乙○○，再由
乙○○委請不知情之司機蔡彥慶載送至嘉信公司位於台北市○○
○路○段七十一巷三十號之倉庫處，由丙○○及嘉信公司內不知
情之職員林鳳嬌等人為簽收，足以生損害於告訴人對於貨物管理
之正確性及福特公司。嗣自九十五年七月三日起至九十六年四月
二十六日止，被告等三人另共同基於意圖為自己不法所有及行使
業務上登載不實文書之犯意聯絡，各共同於附表三所示之時間，
以上開手法，由乙○○在告訴人之出貨電腦系統內登載福特公司
為受貨人之虛偽不實內容而製作不實之出貨單及送貨單，持以行
使領取丙○○所訂購之各項汽車零件，使告訴人陷於錯誤，誤認
各該汽車零件均為福特公司訂購，交付如附表三各編號所示之汽
車零件予乙○○，再由乙○○各委請不知情之司機蔡彥慶載送至
嘉信公司之倉庫處，各由丙○○或嘉信公司內之不知情職員林鳳
嬌、張金蓮等人為簽收，各足以生損害於告訴人對於貨物管理之
正確性及福特公司。丙○○取得上開自告訴人所訂購之各項汽車
零件後，均依甲○○之指示，將現金、嘉信公司支票或其他客票
交予甲○○，或以匯款方式匯入甲○○所指定其不知情之友人鍾
東峰之帳戶內，以支付甲○○所指示之貨款等情。然告訴人與福
特公司間之採購產品及送貨流程，係福特公司以網路方式向告訴
人訂貨，由乙○○上網下載訂單後，列印「出貨單」，此為乙○
○供述甚明。亦即前半段告訴人自福特公司之訂貨電腦系統中列
印出來者，為福特公司之「送貨單」，此與告訴人之營業員將福
特公司之訂單內容先行轉換至告訴人出貨電腦系統後，再由營業
員以告訴人名義製作所列印之「出貨單」截然不同。福特公司之
「送貨單」內容並非告訴人一方所製作，而係福特公司所製作，
此由該訂貨單下方之英文權利宣示亦可見端倪。告訴人之營業員
僅係單純將福特公司之網路訂貨單列印出來，並無製作之過程。
職是，其等本無製作福特公司「送貨單」之權限，原判決認定甲
○○、乙○○乃係以職務之便，以其等之名義虛偽製作業務上不
實內容之送貨單，並持以行使，領得大量汽車零件以出售予未具
經銷商資格之丙○○，認係行使業務上登載不實之文書云云。就
下載福特公司訂單之過程，此一涉及罪名認定部分，未於犯罪事
實欄內詳予記載，致無從為所犯罪名之判斷。其理由欄雖謂甲○
○、乙○○乃係以職務之便，以其等之名義虛偽製作業務上不實
內容之出貨單、送貨單，並持以行使云云。惟仍未說明何以福特
公司之送貨單屬其等業務上有權製作之文書，且與乙○○所述及
卷內之「福特公司送貨單之製作過程與內容」顯然矛盾，其判決
自有證據上理由矛盾之違背法令。（二）本件不實之送貨單，均
與正常交易流程之送貨單明顯不同，業據原判決認定。該等不實
之送貨單，除以電腦列印外，其餘以手寫方式記載者，載明：「
福祐」、「福特零件課」、「福林」、「福南」等，皆非以告訴
人之名義製作，顯非為業務上所作成之文書。乙○○於第一審亦
供陳：卷附送至嘉信公司之手寫送貨單均係伊製作，其流程與送
至福特公司不同，出貨模式均是甲○○交代等情，可見該等不實
之手寫送貨單，與告訴人、福特公司間之正常交易流程不符，且
為其等所深知，所偽造者係私文書而非業務登載不實之文書，原
判決之認定即有違誤等語。惟查：刑法第二百十條之偽造私文書
罪，以無製作權人而捏造他人名義製作該文書為構成要件，如行
為人對於此種文書本有製作權，縱令其製作之內容虛偽，且涉及
他人之權利，除合於同法第二百十五條之規定，應依該條處罰外
，尚難論以首開法條之罪（本院三十一年上字第二一二四號判例
意旨參照）。又刑法第二百十五條所謂業務上登載不實之文書，
乃指基於業務關係，明知為不實之事項，而登載於其業務上作成
之文書而言。原判決事實認定「乙○○……連續於附表二所示之
時間，明知非福特公司購買上開貨品，仍在士林電機公司之出貨
電腦系統內登載福特公司為受貨人之虛偽不實內容而製作出貨單
及送貨單，乙○○、甲○○並繼之在上開虛偽不實之出貨單及送
貨單核蓋職章後，由乙○○持以行使……」等情。並於理由敘明
甲○○、乙○○乃係以職務之便，以其等之名義虛偽製作業務上
不實內容之出貨單、送貨單，並持以行使，領得大量汽車零件以
出售予未具經銷商資格之丙○○，有該等出貨單、送貨單影本在
卷可參，則其等之行為係行使業務上登載不實文書，檢察官認被
告等三人係觸犯刑法第二百十六條、第二百十條之行使偽造私文
書罪，容有誤會，然起訴之基本社會事實同一，自得變更起訴法
條等由甚詳。上訴意旨執乙○○於警詢時陳稱：告訴人與福特公
司間之採購產品及送貨流程，係福特公司以網路方式向告訴人訂
貨，由乙○○上網下載訂單後，列印「出貨單」等情（見偵字第
七四０八號卷第七七、七八頁），及卷內之「福特公司送貨單之
製作過程與內容」，認被告等三人偽造福特公司名義訂單，進而
行使等語。惟此部分起訴書係指「乙○○……利用士林電機公司
之出貨電腦系統製作內容虛偽不實之電腦出貨單，由乙○○、甲
○○分別蓋核領章以供乙○○取貨」等語（見起訴書第二頁，犯
罪事實一），並未指乙○○偽以福特公司名義利用網路方式向告
訴人訂貨等情。本件原判決就起訴書所未記載之該部分事實，既
未加以認定，亦未援引乙○○於警詢時之前揭陳述及「福特公司
送貨單之製作過程與內容」為證據，自無上訴意旨所指證據上理
由矛盾之違法可言。至於原判決認定甲○○、乙○○在告訴人之
出貨電腦系統內登載福特公司為受貨人之虛偽不實內容而製作出
貨單及送貨單之事實，所依憑之出貨單及送貨單（影本）等證據
，業於附表二「送貨單所在卷宗、頁數」欄詳加載明。卷查所稱
由電腦列印之前揭出貨單，其內容有：列印日期、列印時間、營
業課別、客戶編號、客戶名稱、出貨單號、交貨日期、項次、料
號、規格、數量及備註等欄位，並由乙○○於「經辦」欄簽署「
毅」，甲○○蓋章於「課長」欄等情，有該出貨單影本可稽（見
他字第一六四四號影印卷第一二九頁）。依原判決認定乙○○、
甲○○係辦理告訴人公司該項業務，前揭出貨單屬其等業務上所
製作之文書無訛，其上客戶名稱載為「福特……公司」，該一不
實之登載，僅係表示出貨對象為福特公司，即表明其為受貨人，
並非以福特公司名義製作出貨單，自無偽造該公司私文書之可言
。除前揭以電腦列印者外，其餘以手工方式書寫，載有：「福特
零件課」、「福祐」等文字之送貨單影本（見同上他字影印卷第
七０、一０八頁），其情形亦同，僅係書寫表明各該客戶名稱，
尚非偽造各該客戶名義送貨單之私文書。該項文書雖與告訴人公
司制式送貨單之格式不同，亦未載明係告訴人之送貨單，然原判
決以各該文書均係甲○○、乙○○基於業務關係所作成，且用以
領取送貨單上登載不實之客戶所訂購之各項汽車零件，予以行使
，因而認其等此部分係觸犯行使業務上登載不實文書罪名，於法
並無不合。上訴意旨徒憑己見，爭執應係行使偽造私文書，指摘
原判決違法，自非第三審上訴之合法理由。（二）上訴意旨就被
告等三人被訴除附表二所示外，另涉犯行使偽造私文書部分，並
無一語指摘原判決所為不另諭知無罪之論斷，有何不適用何種法
則或如何適用不當。綜上所述，檢察官此部分上訴違背法律上之
程式，應予駁回。次按裁判上一罪案件之部分得提起第三審上訴
，其餘部分原雖不得上訴，因審判不可分原則，第三審法院亦應
併予審判，係指前者之上訴合法為前提，如該上訴為不合法，第
三審法院既應從程序上予以駁回，而無從為實體上之判決，對於
其餘部分自無從適用審判不可分原則，併為實體上審判。本件被
告等三人所犯及被訴刑法第三百三十九條第一項之詐欺取財罪部
分，核屬刑事訴訟法第三百七十六條第四款所列不得上訴於第三
審法院之案件。檢察官對於被告等三人被訴行使偽造私文書罪名
部分之上訴既不合法，而應從程序上駁回，已如前述，則公訴意
旨認有裁判上一罪關係之詐欺取財部分，已無從併為實體上審判
，自應併予駁回。
二、甲○○行使偽造私文書二罪及被告等三人無罪（即原判決理
由乙）部分
按上訴得對於判決之一部為之，未聲明為一部者，視為全部上訴
，刑事訴訟法第三百四十八條第一項定有明文。又第三審上訴書
狀，應敘述上訴之理由，其未敘述者，得於提起上訴後十日內補
提理由書於原審法院，已逾上述期間，而於第三審法院未判決前
仍未提出上訴理由書狀者，第三審法院應以判決駁回之，刑事訴
訟法第三百八十二條第一項、第三百九十五條後段規定甚明。本
件檢察官不服原審判決，於九十八年十二月八日提起上訴，未聲
明一部上訴，依法應視為全部上訴。惟其就甲○○行使偽造私文
書二罪刑（各處有期徒刑肆月，均減為有期徒刑貳月，並均諭知
如易科罰金之折算標準及為相關從刑之宣告），及被告等三人無
罪（即原判決理由乙，被告等三人被訴行使偽造私文書及詐欺取
財部分，原審係維持第一審諭知該部分均無罪之判決，駁回檢察
官該部分在第二審之上訴）部分，其中關於得上訴第三審之行使
偽造私文書部分並未敘述上訴之理由，迄今逾期已久，於本院未
判決前仍未提出，依上開規定，此部分之上訴亦非合法，應併予
駁回。被告等三人另被訴競合涉犯詐欺取財罪嫌部分，核係刑事
訴訟法第三百七十六條第四款所列不得上訴於第三審法院之案件
；檢察官就被告等三人被訴行使偽造私文書部分，所提起之第三
審上訴，既屬不合法而應從程序上予以駁回，則不得上訴第三審
之被訴詐欺取財部分，已無從併為實體上審判，自應併予駁回。
據上論結，應依刑事訴訟法第三百九十五條，判決如主文。
中    華    民    國  九十九  年    三    月   十九   日
                      最高法院刑事第九庭
                          審判長法官  邵  燕  玲
                                法官  李  伯  道
                                法官  孫  增  同
                                法官  李  英  勇
                                法官  施  俊  堯
本件正本證明與原本無異
                                      書  記  官
中    華    民    國  九十九  年    三    月  二十三  日
                                                      Ｅ

司法院資訊處製作；財團法人民間司法改革基金會備份。
